臺灣高等法院高雄分院民事判決　　　　 95年度上易字第215號
上　訴　人　甲○○
訴訟代理人　陳魁元律師
複代理人　　陳豐裕律師
被上訴人　　乙○○
訴訟代理人　李文禎律師
　　　　　　黃如流律師
　　　　　　黃小舫律師
上列當事人間請求撤銷贈與事件，上訴人對於中華民國95年11月
8 日臺灣高雄地方法院95年度訴字第1330號第一審判決提起上訴
，本院於96年2 月7 日言詞辯論終結，判決如下：
    主  文
上訴駁回。
第二審訴訟費用由上訴人負擔。
　　事實及理由
一、上訴人起訴主張：兩造於民國94年6 月16日結婚，因上訴人
    為退伍榮民，依現行規定，上訴人得按月向國防部領取月退
    俸新臺幣（下同）3 萬元，如上訴人死亡時，被上訴人得按
    月領取月退俸之二分之一，惟據聞即將修法為被上訴人須經
    上訴人之子女同意始得領取月退俸之二分之一，為保障被上
    訴人將來之生活，兩造乃約定由上訴人交付被上訴人60萬元
    （下稱系爭款項）作為擔保，如將來上訴人子女不同意被上
    訴人領取月退俸之二分之一時，則被上訴人取得系爭款項。
    惟如上訴人子女同意被上訴人領取月退俸之二分之一時，被
    上訴人即應返還系爭款項。嗣上訴人於94年8 月29日依約交
    付系爭款項，由被上訴人存入其設於慶豐商業銀行三民分行
    帳號00000000000000號定期存款帳戶內。惟兩造於95年1 月
    6 日協議離婚並登記完畢，致上開條件確定不成就，上訴人
    自得請求返還系爭款項，爰擇一依不當得利或消費寄託及附
    條件贈與之混合契約法律關係，提起本件訴訟。聲明求為判
    決：(一)被上訴人應給付上訴人60萬元及自起訴狀繕本送達翌
    日即95年5 月17日起至清償日止，按年息百分之五計算之利
    息。(二)訴訟費用由被上訴人負擔。
二、被上訴人則以：上訴人係為被上訴人於修法後之生活保障而
    贈與系爭款項，並未附有停止條件。又上訴人於協議離婚前
    ，已向被上訴人拋棄請求返還系爭款項之權，且離婚協議書
    上亦載明上訴人同意無條件離婚，即已免除被上訴人返還系
    爭款項之債務，則上訴人自無權請求被上訴人返還系爭款項
    等語，資為抗辯。
三、本件原審對於上訴人之請求，判決上訴人敗訴。上訴人聲明
    不服，上訴聲請求為判決：(一)原判決廢棄。(二)被上訴人應給
    付上訴人60萬元，及自起訴狀繕本送達翌日起至清償日止，
    按週年利率百分之五計算之利息，(二)第一、二審訴訟費用由
    被上訴人負擔。被上訴人則答辯聲明：(一)上訴駁回。(二)第二
    審訴訟費用由上訴人負擔。
四、兩造不爭執之事項如下，並有離婚協議書影本1 紙附卷可稽
    ，堪予採信：
  (一)兩造於94年6 月16日結婚，於95年1 月6 日以訴外人王國英
    及郭革非為見證人，協議離婚並辦理離婚登記完畢。
  (二)上訴人於94年8 月29日交付被上訴人系爭款項，由被上訴人
    存入慶豐商業銀行三民分行，存款期間自94年8 月29日起至
    95 年9月29日止之定期存款。
  (三)上訴人曾以本件主張情事，告訴被上訴人涉嫌詐欺案件，業
    經臺灣高雄地方法院檢察署檢察官以95年度偵字第4485號為
    不起訴處分確定在案。
五、兩造爭執之事項為：(一)上訴人交付被上訴人系爭款項是否係
    無條件贈與？(二)上訴人於協議離婚時，有無免除被上訴人返
    還系爭款項之債務？上訴人請求被上訴人返還系爭債務有無
    理由？
六、上訴人交付被上訴人系爭款項是否係無條件贈與？
    查兩造於婚後約定由上訴人交付被被上訴人系爭款項作為擔
    保，如因法規修正，於上訴人死亡時，被上訴人須經上訴人
    之子女同意始得領取上訴人原得按月向國防部領取月退俸之
    二分之一，而上訴人之子女不同意時，被上訴人即取得系爭
    款項；惟如上訴人子女同意被上訴人之子女同意時，被上訴
    人即應返還系爭款項等情，已為上訴人所自承（見原審卷第
    27頁），並據被上訴人於臺灣高雄地方法院檢察署95年度偵
    字第4485號詐欺案件偵查中陳稱：上訴人表示其子女不同意
    被上訴人領取月退俸二分之一時，被上訴人可領取系爭款項
    以換取月退俸二分之一等語在卷（見該偵查卷第9 頁），足
    徵兩造係約定如上訴人子女同意被上訴人領取前揭月退俸之
    二分之一時，被上訴人即應返還系爭款項，亦即被上訴人負
    有於特定條件成就時返還系爭款項之債務。是以被上訴人抗
    辯上訴人係無條件贈與系爭款項云云，尚非可採。
七、上訴人於協議離婚時，有無免除被上訴人返還系爭款項之債
    務？上訴人請求被上訴人返還系爭款項有無理由？
  (一)按債權人向債務人表示免除其債務之意思者，債之關係消滅
    ，民法第343 條定有明文。又債務免除係債權人向債務人免
    除其債務之單獨行為，於其免除之意思達到債務人時，即生
    免除效力，自無待於債務人之承諾或另與債務人為免除之協
    議。
  (二)查，兩造於95年1 月6 日協議離婚時，係上訴人先以電話向
    訴外人即見證人王國英表示已與被上訴人達成離婚協議，要
    求王國英及其夫郭革非擔任見證人。因被上訴人曾向王國英
    表示須上訴人拋棄系爭款項始願離婚，經王國英詢問上訴人
    之意見後，上訴人當場表示同意拋棄系爭款項，王國英遂以
    電話轉告被上訴人，兩造乃前往王國英家中簽訂離婚協議書
    等情，已據證人王國英證述綦詳（見原審卷第44頁、第45頁
    ），並有離婚協議書1 份在卷可稽（見原審卷第61頁）。又
    兩造簽字離婚之過程，係被上訴人不同意上訴人提出之離婚
    協議書，經被上訴人重新繕寫1 份供上訴人閱覽同意後始簽
    名等情，已為上訴人所不爭執，並經證人王國英及郭革非證
    述屬實（見原審卷第43頁至第45頁），復有離婚協議書2 份
    附卷足憑（見原審卷第61頁至第63頁）。參以被上訴人重新
    繕寫之離婚同意書中增列兩造均同意「無條件解除婚姻關係
    」等語，而兩造於協議離婚時，均明知被上訴人負有附條件
    返還系爭款項之債務等事實，顯見被上訴人增列上揭約定之
    目的，乃在於要求上訴人同意拋棄含系爭款項在內之一切請
    求權。而上訴人於閱覽該離婚協議書後仍願簽字離婚，足徵
    上訴人於協議離婚時確實願免除被上訴人返還系爭款項之債
    務甚明。至於上訴人雖主張前揭離婚協議書所載「無條件解
    除婚姻關係」等語，係指上訴人拋棄已給付被上訴人之生活
    費云云，惟已為被上訴人所否認，且上訴人上開主張與上開
    證人所述不符，亦與「無條件」之字面文義不符，上訴人復
    未能就此有利於己之事實，舉證以實其說，自難採信。揆諸
    前揭說明，被上訴人所負返還系爭款項之債務已因上訴人之
    免除而消滅。從而上訴人依不當得利或消費寄託及附條件贈
    與之混合契約條件已成就為由，請求被上訴人返還系爭款項
    ，即屬無理由，不應准許。
八、綜上所述，原審判決駁回上訴人之訴，經核尚無不合。上訴
    意旨指摘原判決不當，求予廢棄改判，非有理由，應予駁回
    。
九、據上論結，本件上訴為無理由，爰依民事訴訟法第449 條第
    1 項、第78條判決如主文。
中　　華　　民　　國　　96　　年　　2 　　月　　16　　日
                            民事第三庭
                                審判長法官  張國彬
                                法      官  楊富強
                                法      官  吳登輝
以上正本證明與原本無異。
本判決不得上訴。
中　　華　　民　　國　　96　　年　　2 　　月　　26　　日
                                書　記　官  張明賢
                                                      q
